臺灣南投地方法院民事判決
111年度家繼訴字第11號
原      告  蕭耀宗  


原      告  蕭景泰  



原      告  蕭銘興  


原      告  蕭景宏  


被      告  蕭美玉  


上列當事人間請求分割遺產事件，本院於民國111年6月15日言詞
辯論終結，判決如下：
    主    文
一、兩造之甲○○○○○○○所遺如附表所示之遺產，應依如附表「分
    割方法」欄所示之方式分割。
二、訴訟費用新臺幣59,908元，由原告己○○、丁○○、戊○○、丙○○
    各負擔新臺幣11,982元，由被告乙○○負擔新臺幣11,980元。
    理    由
一、按家事訴訟事件，除本法別有規定者外，準用民事訴訟法之
    規定。又言詞辯論期日，當事人之一造不到場者，得依到場
    當事人之聲請，由其一造辯論而為判決，家事事件法第51條
    、民事訴訟法第385條第1項分別定有明文。本件被告乙○○，
    經合法通知，未於言詞辯論期日到場，核無民事訴訟法第38
    6條各款所列情形，爰依原告聲請，由其一造辯論而為判決
    。
二、原告主張略以：
  ㈠甲○○○○○○○（以下簡稱被繼承人）於民國110年3月20日死亡，
    遺有如起訴狀附表所示編號1至編號8之遺產，前已辦理公同
    共有繼承登記完畢，然未辦理登記為分別共有，以致原告等
    人迄今無法利用系爭遺產，又被繼承人所遺遺產並無不能分
    割之情形，惟原告前向調解委員會聲請被告乙○○出面調解協
    商，均未獲置理，是兩造無法協議分割，爰依民法第1164條
    、第1151條、第830條第2項、第823條第1項規定，請求分割
    系爭遺產。
  ㈡爰聲明：    
　　⒈兩造就甲○○○○○○○所遺如起訴狀附表編號1至編號2所示土地
      ，應由兩造按應有部分各1/5比例分別共有。
　　⒉兩造就甲○○○○○○○所遺如起訴狀附表編號3至編號4所示土地
      ，應由兩造按應有部分各1/25比例分別共有。
　　⒊兩造就甲○○○○○○○所遺如起訴狀附表編號5之建物，應由兩
      造按應有部分各1/25比例分別共有。
　　⒋兩造就甲○○○○○○○所遺如起訴狀附表編號6至編號8所示存款
      ，應由兩造按應有部分各1/5均分。
　　⒌訴訟費用由被告負擔。
三、被告方面：被告乙○○經本院合法通知，未於言詞辯論期日到
    場，亦未提出書狀為何聲明或陳述。
四、本院之判斷： 　　
  ㈠本件繼承人及應繼分之比例：
　　⒈按遺產繼承人，除配偶外，依左列順序定之：一、直系血
      親卑親屬。二、父母。三、兄弟姊妹。四、祖父母；配偶
      有相互繼承遺產之權，其應繼分，依左列各款定之：一、
      與第1138條所定第1順序之繼承人同為繼承時，其應繼分
      與他繼承人平均。民法第1138條、第1144條1款定有明文
      。
　　⒉本件被繼承人於110年3月20日死亡，其生前與配偶蕭武伯
      育有長男己○○、次男丁○○、三男戊○○、四男丙○○、五男蕭
      文欣、長女乙○○；又其五男蕭文欣已被收養，且迄今尚未
      終止收養，而其配偶蕭武伯則已於101年5月9日先於被繼
      承人死亡等情，業據原告提出被繼承人之繼承系統表、戶
      籍謄本、戶籍謄本手抄本、被繼承人除戶謄本等件附卷可
      參；又兩造並無拋棄繼承之情形，亦有本院前案紀錄表、
      民事紀錄科查詢表在卷可稽，則依前揭規定，兩造為被繼
      承人之全部繼承人，被繼承人所遺遺產應由兩造平均繼承
      ，應繼分各為5分之1。
　㈡本件被繼承人所遺遺產範圍：
　　⒈被繼承人遺有如附表編號1至4所示之土地、附表編號5所示
      房屋、附表編號6所示存款乙節，業據原告提出被繼承人
      之財政部臺灣省中區國稅局遺產稅免稅證明書、土地登記
      第一類謄本、南投縣政府稅務局房屋稅籍證明書、被繼承
      人草屯鎮農會存摺影本在卷，另有草屯鎮農會111年4月14
      日投草農信字第1110001711號函檢附被繼承人存款歷史交
      易明細查詢附卷可參，應堪認定。
　　⒉至被繼承人名下附表編號7、編號8之帳戶存款，以及附表
      編號9由原告丙○○保管之現金1,485,779元部分：
　　　原告主張被繼承人名下附表編號7、編號8之帳戶存款，在
      被繼承人死亡後，原告等人已提領部分用於支付被繼承人
      之喪葬、生前於安養院之費用，而該等帳戶分別僅剩餘60
      ,509元、48元，其餘未花用之1,327,779元則存入原告丙○○名下中華郵政股份有限公司草屯郵局0000000-0000000號
      帳戶，現由原告丙○○保管中；另被繼承人之農保喪葬津貼
      153,000元，以及草屯鎮公所慰問金5,000元，係存入原告
      丙○○之農會帳戶，現亦由原告丙○○保管中等情，有原告丙○○於111年1月18日所提陳報狀、本院111年5月4日及111年
      6月15日言詞辯論筆錄、被繼承人中華郵政股份有限公司
      存摺影本、第一商業銀行存摺影本、原告丙○○上開帳戶存
      摺影本在卷，以及卷後原告己○○所提被繼承人各項費用明
      細表收據本可參，且為兩造所不爭執，是堪認定附表編號
      7、8之存款、附表編號9之現金亦為被繼承人之遺產範圍
      。
　　⒊又依我國喪葬習俗，手尾錢係往生者生前所遺留之錢財，
      用以發放後代子孫，寓有吃穿不愁、富貴之意，應屬處理
      亡者喪葬事宜之必要範圍，而本件原告四人已經領取其等
      各房所分配之手尾錢，惟獨被告乙○○尚未領取被繼承人所
      遺11,000元之手尾錢等情，有卷後原告己○○所提被繼承人
      各項費用明細表收據本可參，且該部分費用應由被告乙○○
      受領，亦為原告所不爭執，則被繼承人所遺遺產中，自應
      先扣除被告乙○○尚未領取之11,000元，所餘遺產始得由全
      體繼承人分配。
　㈢本件遺產之分割方法：
　　⒈按繼承人有數人時，在分割遺產前，各繼承人對於遺產全
      部為公同共有。又繼承人得隨時請求分割遺產。但法律另
      有規定或契約另有訂定者，不在此限。民法第1151條、第
      1164條分別定有明文。次按，公同共有物之分割，除法律
      另有規定外，準用關於共有物分割之規定；又共有物之分
      割，依共有人協議之方法行之。分割方法不能協議決定，
      或於協議決定後因消滅時效完成經共有人拒絕履行者，法
      院得因任何共有人之請求，命為下列之分配：一、以原物
      分配於各共有人。但各共有人均受原物之分配顯有困難者
      ，得將原物分配於部分共有人。二、原物分配顯有困難時
      ，得變賣共有物，以價金分配於各共有人；或以原物之一
      部分分配於各共有人，他部分變賣，以價金分配於各共有
      人。以原物為分配時，如共有人中有未受分配，或不能按
      其應有部分受分配者，得以金錢補償之。民法第830條第2
      項、第824條第1項至第3項分別定有明文。再按、遺產分
      割之方法，由法院自由裁量，不受共有人主張之拘束，然
      法院選擇遺產分割之方法，應具體斟酌公平原則、各繼承
      人之利害關係、遺產之性質及價格、利用價值、經濟效用
      、經濟原則及使用現狀、各繼承人之意願等相關因素，以
      為妥適之判決。又在公同共有遺產分割自由之原則下，民
      法第1164條規定繼承人「得隨時請求分割遺產」，依同法
      第829條及第830條第1項規定觀之，應解為包含請求終止
      公同共有關係在內，俾繼承人之公同共有關係歸於消滅而
      成為分別共有，始不致與同法第829條所定之旨趣相左，
      庶不失繼承人得隨時請求分割遺產之立法本旨。換言之，
      終止遺產之公同共有關係，既應以分割方式為之，將遺產
      之公同共有關係終止改為分別共有關係，性質上自亦屬分
      割遺產方法之一。
　　⒉經查：
　　　⑴被繼承人所遺遺產，於分割前，為兩造所公同共有，被
        繼承人生前既未以遺囑禁止繼承人分割遺產，而兩造就
        系爭遺產並無不可分割之協議，亦無因法律規定不能分
        割之情形存在之事實，則原告訴請裁判分割被繼承人之
        遺產，核與上開規定相符，應屬有據。
　　　⑵本院審酌將被繼承人所遺如附表編號1至編號4之土地、
        附表編號5之房屋以「分別共有」之方式分割系爭遺產
        ，並依照各繼承人之應繼分比例分配，揆諸上開說明，
        亦屬分割方法之一，於法洵屬有據，且未來兩造尚可協
        議為利用、分管，或依土地法規定予以處分，以追求不
        動產之利用效率；另附表編號6至8之銀行帳戶存款，以
        及附表編號9之現金，於扣除應給付被告乙○○之上開11,
        000元後，性質上均為可分，以之直接分配予各繼承人
        並無顯然困難，自應以原物分配方式，依照各繼承人應
        繼分比例1/5分配取得；亦即原告丙○○於本件遺產分割
        判決確定後應各給付原告己○○、丁○○、戊○○、被告乙○○
        294,956元以及被告乙○○所得受領之新臺幣11,000元手
        尾錢，而附表編號1至4之土地、編號5之房屋、編號6至
        8之存款則依兩造應繼分比例由兩造各分得1/5之方式分
        配，應為妥適、公平。
　　　⑶綜上，本院斟酌系爭遺產之性質、價值、各繼承人之利
        害關係、分割後之經濟效用及利用價值等一切情狀，認
        為本件被繼承人所遺如附表所示遺產依同附表「分割方
        法」欄所載方法予以分割，堪屬公平。
五、末按，分割遺產之訴，係必要共同訴訟，原告、被告之間本
    可互換地位，本件原告起訴分割遺產雖於法有據，但被告之
    應訴實因訴訟性質所不得不然，本院認為訴訟費用由敗訴當
    事人負擔，顯失公平，而應由兩造依其應繼分之比例各1/5
    負擔，較為公允；又本件訴訟費用59,908元，應由原告四人
    各負擔11,982元、由被告負擔11,980元，爰諭知如主文第2
    項所示。
六、訴訟費用負擔之依據：家事事件法第51條，民事訴訟法第80
    條之1、第85條第1項但書。　　
中　　華　　民　　國　　111 　年　　6 　　月　　29　　日
                家事法庭     法  官　黃立昌
附表：兩造之甲○○○○○○○之遺產明細及分割方法
 編號  種類  遺產明細 遺產稅核定價值或其現存價值（新臺幣）  分割方法  ⒈  土地 南投縣○○鎮○○段000地號（應有部分：全）  2,457,130元 由原告己○○、丁○○、戊○○、丙○○、被告乙○○各分得應有部分1/5。  ⒉  土地 南投縣○○鎮○○段000地號（應有部分：全）  1,360,983元 由原告己○○、丁○○、戊○○、丙○○、被告乙○○各分得應有部分1/5。  ⒊  土地 南投縣○○鎮○○段000地號（應有部分：1/5）  219,236元 由原告己○○、丁○○、戊○○、丙○○、被告乙○○各分得應有部分1/25。  ⒋  土地 南投縣○○鎮○○段000地號（應有部分：1/5）  247,204元 由原告己○○、丁○○、戊○○、丙○○、被告乙○○各分得應有部分1/25。  ⒌  房屋 房屋座落：南投縣○○鎮○○里○○巷00號（面積：171.9平方公尺； 應有部分：1/5；稅籍編號：0000000000號）  3,320元 由原告己○○、丁○○、戊○○、丙○○、被告乙○○各分得應有部分1/25。  ⒍  存款 南投縣○○鎮○○○號00000-00-000000-0號帳戶  1,453,634元  由原告己○○、丁○○、戊○○、丙○○、被告乙○○各分得全部本金、利息餘額之1/5。  ⒎  存款 中華郵政股份有限公司草屯郵局帳號0000000-0000000號帳戶  60,509元  由原告己○○、丁○○、戊○○、丙○○、被告乙○○各分得全部本金、利息餘額之1/5。  ⒏  存款 第一商業銀行草屯分行帳號000-00-000000號帳戶  48元 由原告己○○、丁○○、戊○○、丙○○、被告乙○○各分得全部本金、利息餘額之1/5。  　 ⒐   現金   原告丙○○保管之現金   1,485,779元 由原告丙○○、己○○、丁○○、戊○○各分得新臺幣294,956元、被告乙○○分得新臺幣294,955元，被告乙○○另得受領新臺幣11,000元手尾錢；亦即原告丙○○應給付原告己○○、丁○○、戊○○各新臺幣294,956元及給付被告乙○○新臺幣305,955元。 
以上正本係照原本作成。
如對本判決上訴，須於判決送達後20日之不變期間內，向本院提
出上訴狀。如委任律師提起上訴者，應一併繳納上訴審裁判費。
中　　華　　民　　國　　111 　年　　7 　　月　　 4　　日
                            書記官